最高法院刑事判決　　　　　　九十四年度台上字第六五四三號
　　上　訴　人　台灣高等法院台南分院檢察署檢察官
　　被　　　告　甲○○
　　　　　　　　　　　　號
上列上訴人因被告殺人案件，不服台灣高等法院台南分院中華民
國九十四年八月三十一日第二審更審判決（九十二年度上重更(三)
字第五八七號，起訴案號：台灣台南地方法院檢察署八十六年度
偵字第一００六七、一０二八六號），提起上訴，本院判決如下
：
    主  文
原判決撤銷，發回台灣高等法院台南分院。
    理  由
本件原判決以公訴意旨略以：被告甲○○於民國八十六年五月六
日下午六時許，向其女友黃碧華（另為不起訴處分）提及其於五
、六年前曾與朋友前往台南縣永康市影劇三村以假元寶詐騙一老
榮民，因最近生意不好作，擬再度前往該處找尋對象，黃碧華依
被告所述詐騙地點有下坡等特徵，疑為其乾爹即被害人鍾運祥住
處，遂與之共同前往被害人鍾運祥位於台南縣永康市○○○村○
○路六十二巷五號住處查看究竟，二人分騎機車至被害人鍾運祥
住處前斜坡上之公廁空地，停車於該處，一同至被害人鍾運祥門
口按鈴，由被害人鍾運祥略有自閉症之妻子被害人鍾許秀福前往
開門引領入內，經由門前走道到臥室找被害人鍾運祥，被害人鍾
許秀福在前，被告次之，黃碧華居後。當時被害人鍾運祥裸露下
體臥於屋內臥室床上（此為被害人鍾運祥睡覺之習慣），見黃碧
華等前來，即取一條毛巾蓋住下體，上半身起身詢有何事情？隨
即認出被告係於八十年五月間某日下午夥同一名綽號「二齒」者
，以假元寶共同詐騙其新台幣（下同）五、六十萬元之金光黨徒
，便喊道「我認識你、我認識你。」，並要被害人鍾許秀福往廚
房方向躲開，詎被告惟恐被害人鍾運祥喊叫被他人發現，突生狠
心，以殺人之犯意，持桌下所放置之ＸＯ空瓶，以該酒瓶圓形有
條紋凸起之側面瓶身，朝欲向前避開之被害人鍾許秀福頭頂後腦
部猛擊，致被害人鍾許秀福腦頂部及左顳部有二處不規則星狀裂
痕，分別為十八〤十公分及十〤八公分，露出白色頭骨，被害人
鍾許秀福不支向前倒地血流於地，被害人鍾運祥見狀復喊叫救命
，起身拉住被告上衣袖子，為被告掙脫，並將被害人鍾運祥推到
床上，再回頭自桌上插放刀叉圓筒內取出兩面刀刃鋒利、薄細之
小水果刀一把，脅迫被害人鍾運祥不得喊叫，並拉起正掙扎起身
之被害人鍾許秀福，反握水果刀抵住被害人鍾許秀福頸部，見被
害人鍾運祥未停止喊叫救命，憤而猛刺被害人鍾許秀福左、右頸
部多下，造成被害人鍾許秀福右頸部五處戳傷，左頸部兩處戳傷
，長度為一點二公分至一點六公分，最深之深度為四公分至五公
分，刺穿右頸外動脈、外靜脈，及左頸部外靜脈，鮮血噴出濺至
牆上，倒地流血不止致死，被告仍不罷手，復基於概括之殺人犯
意，持水果刀趨身至被害人鍾運祥床前，以水果刀抵住被害人鍾
運祥脖子，並用力推迫其躺下，形成八公分及十三公分之淺薄傷
口兩道，流血不止，黃碧華見狀驚嚇不已，奪門逃出，騎乘機車
離去。被告未住手，取被害人鍾運祥下體覆蓋之毛巾蓋在被害人
鍾運祥臉部後，再以前開ＸＯ酒瓶以相同方式擊殺被害人鍾運祥
左眉處之臉部，造成裂傷七公分，合併左額、顳、枕頭皮下嚴重
擴散性出血，及左額、顳骨橢圓形凹陷骨折，頭骨內部之左顱前
凹、左眶骨骨折，腦底及腦幹蜘蛛膜下出血，當場死亡。被告行
凶後，將酒瓶及水果刀等物取至浴室內洗濯，擦拭掉指紋後，放
回原位，再以布條之物擦拭地上鞋跡後，以被害人鍾運祥家之鑰
匙將前門鎖住後，騎乘機車逃逸。於同年五月八日上午八時許，
因被害人鍾運祥夫婦二人久未出門，為被害人鍾運祥友人呂雲堂
、王坤仁協同該里里長曾力群至被害人鍾運祥住處開門後發覺，
報警處理。嗣於八十六年八月一日下午五時許黃碧華因詐欺案件
經警通緝到案後，於翌日即同年八月二日上午供出被告作案經過
，為警循線於同日下午在台南市○○路○段三二巷一七七號查獲
被告，因認被告涉犯刑法第二百七十一條第一項之殺人罪嫌等情
。經綜合調查證據之結果，認被告犯罪尚屬不能證明，因而撤銷
第一審科刑之判決，改判諭知被告無罪，固非無見。
惟查審理事實之法院，依刑事訴訟法第一百六十三條第二項之規
定，為發見真實得依職權調查證據，對於公平正義之維護，或對
於被告之利益有重大關係事項之證據，則應本於職權詳為調查，
然後基於調查所得之心證，以為判斷之基礎，若尚有上開事項並
未調查，或雖已調查而其內容尚未完全明瞭者，即與證據未經調
查無異，如遽行判決，仍難謂無刑事訴訟法第三百七十九條第十
款規定所稱應於審判期日調查之證據，而未予調查之違法。經查
本件被告是否有本件殺人犯行之關鍵，主要在於證人黃碧華於警
詢、偵查中及法院審理時不利於被告之供述部分，其真實性之判
斷。雖證人黃碧華之指證如原判決所引述之內容（原判決第一三
至二０頁），就被害人鍾運祥夫婦如何被殺，被何人所殺，有何
共犯，如何離開現場，如何有被害人家門鑰匙等部分，有前後齟
齬不一之重大瑕疵，尚難遽採，但誠如原判決所引述本院目前關
於測謊鑑定報告證據能力要件之見解（原判決第二０至二二頁）
，認法務部調查局或內政部警政署刑事警察局受囑託測謊之鑑定
報告，如具備包括(一)經受測人同意配合，並已告知得拒絕受測，
以減輕受測者不必要之壓力。(二)測謊員須經良好之專業訓練與相
當之經驗。(三)測謊儀器品質良好且運作正常。(四)受測人身心及意
識狀態正常。(五)測謊環境良好，無不當之外力干擾等要件，應認
有證據能力。至其證明力如何，自屬事實審法院判斷之範疇。本
件檢察官上訴意旨指稱：本件證人黃碧華就關於鍾運祥夫婦係被
告所殺之基本事實，接受測謊時，為肯定之回答，並無不實之反
應，有台灣省政府警務處刑事警察大隊鑑驗通知書在卷可稽（見
偵字第一００六七號卷第七五頁），參酌被告就「有拿酒瓶打鍾
運祥夫婦」、「鍾運祥夫婦是你打死的嗎？」、「你有拿水果刀
殺鍾運祥夫婦嗎？」等問題之測謊結果，則均呈不實反應（同上
偵卷第七五頁），足認證人黃碧華指認被告有殺鍾許秀福之基本
事實之供述，無礙其真實性之判斷云云，經查尚非全然無據。揆
之首開說明，原審就此與公平正義之維護有重大關係事項之證據
，為發現真實，自有再依職權詳為調查之必要，並於理由內說明
其調查所得之心證，即其取捨及判斷之理由，始為適法，檢察官
上訴意旨指摘原判決不當，尚非全無理由，應認仍有撤銷發回更
審之原因。
據上論結，應依刑事訴訟法第三百九十七條、第四百零一條，判
決如主文。
中　　華　　民　　國　九十四　年　 十一 　月　二十四　日
                      最高法院刑事第六庭
                          審判長法官  莊　登　照
                                法官  洪　明　輝
                                法官  黃　一　鑫
                                法官  魏　新　和
                                法官  林　秀　夫
      本件正本證明與原本無異
                                      書  記  官
中　　華　　民　　國　九十四　年　 十一 　月 　三十 　日
                                                      Ｔ
